Inventaris van archiefbescheiden betreffende Liquidatie, Pretensiën, Leveringen etc. aan Geallieerde Legers, 1813-1816
Nationaal Archief, Den Haag
Liquidatie Pretensiën Leveringen [etcetera] aan Geallieerde Legers
Liquidatie Geallieerde Legers
1813-1816
D27021
1.50 meter; 22 inventarisnummers.
Normale geschreven, getypte en gedrukte documenten, geen bijzondere handschriften.
Nationaal Archief, Den Haag
Ministerie van Oorlog / Commissie van Onderzoek en Verevening pretensiën aan Geallieerde Legers, 1814-1832
Het archief bestaat voornamelijk uit declaraties wegens gedane leveranties en transporten aan de Geallieerde legers. Tevens bevat het archief een nominatieve staat van ingezetenen van Alphen en Riel.
Archiefvorming
Geschiedenis van de archiefvormer
De Commissie, benoemd bij K.B. van 9 juli 1814, nr. 19 bestond uit de Heer Van Lijnden van Lunenburg, lid van de Raad van State, Voorzitter en als leden de Heren Pieters, lid van de Reken-kamer, Hees van Berkel en Rodenrijs en B. van Hees. Als secretaris trad op de commies van Staat De Witte van Citters.
Zij werd ingesteld naar aanleiding van de vele reclames tot voldoening van pretensies, voortspruitende uit gedane leveranties van verschillende aard aan de Geallieerde Legers.
De commissaris-generaal voor de Russische en Pruissische legers had wel betalingen gedaan voor de leveringen en fourages ten behoeve van gemelde troepen, doch aangezien dit Commissariaat op 30 april 1814 was ontbonden, hadden belanghebbenden zich tot de commissaris-generaal van het departement van oorlog gewend om betaling van hunne leveringen.
Deze laatste zond bij schrijven van 9 juni 1814, nr. 10 een uitvoerig rapport aan de Vorst, waaraan wij het volgende ontlenen. "De Commissaris-Generaal belast met de verzorging van de Russische en Pruissische legers had in enige plaatsen van ons land magazijnen ingericht om daaruit de troepen van levensmiddelen en fourages te voorzien. De magazijnen werden 16 december 1813 geopend. Van die dag af werd aan de legers zo geregeld mogelijk datgene verschaft wat zij tot levensonderhoud nodig hadden. Doch van het eerste ogenblik af, dat de troepen der Verbonden Mogendheden de Nederlandse bodem betraden, werden deze op verschillende en onregelmatige wijze verzorgd".
"De Departementale en plaatselijke autoriteiten hebben daarin zodanig voorzien als de omstandigheden het toelieten en hebben zelfs ook aan de vele vorderingen moeten toegeven, welke gedeeltelijk niet konden gerangschikt worden onder die objecten welke het Land gewoon is tot voeding van de soldaat te verstrekken en geen betrekking tot de voeding hadden, maar zich ook behalve tot de verzorging van transportmiddelen, nog het leveren van lakens, lederwaren en onderscheidene, soms vrij aanzienlijke reparaties van defecte goederen uitstrekten".
"Ook nadat het Commissariaat was ingesteld, heeft de noodzakelijkheid gebiedend gevorderd, hier en daar en speciaal in het arrondissement Breda, door andere buiten dat Commissariaat werkende middelen, in de voeding der troepen te voorzien. Niettegenstaande de werking van de commissaris-generaal vonden er door die troepen requisitiën plaats".
Behalve voor de genoemde leveranties kwamen er ook rekesten in voor het verrichten van arbeid, veergelden, verteringen, levering van brandstoffen, verzorging van zieken e.d.
Volgens artikel 4 van de instructie van de Commissie was zij ook belast met de liquidatie van meergenoemd Commissariaat. Het archief werd ook aan de Commissie overgedragen.
De Commissie van onderzoek etc. werd bij K.B. van 11 maart 1832, nr. 82 ontbonden, onder kennisgeving van tevredenheid over de wijze waarop zij zich van de haar opgedragen taak had gekweten. In dat besluit werd tevens bepaald, dat het archief van de Commissie bij het Departement van Oorlog moest worden overgebracht. Dit Departement werd gemachtigd de nog aanhangige reclamaties en die verder mochten inkomen betreffende de bedoelde pretensies over 1813 en 1814 op de gebruikelijke voet te behandelen en af te doen. Een der ambtenaren, die ruim tien jaren bij de Commissie werkzaam was geweest, werd in verband hiermede bij het Departement van Oorlog overgeplaatst.
Ten slotte zij nog medegedeeld, dat de Commissie ook belast was met het onderzoeken van declaraties etc. wegens levering van levensmiddelen etc. aan de noodlijdende inwoners der geïnundeerde landen door de watersnood over de maanden februari-april 1814. (Zie hiervoor de nrs. 36, 37 en 40 van de Inventaris).
Geschiedenis van het archiefbeheer
De verwerving van het archief
De rechtstitel is (nog) onbekend
2.13
Aanwijzingen voor de gebruiker
Openbaarheidsbeperkingen
Volledig openbaar.
Materiële beperkingen
Aanvraaginstructie
Openbare archiefstukken kunnen online worden aangevraagd en gereserveerd. U kunt dit ook via de terminals in de studiezaal van het Nationaal Archief doen. Om te kunnen reserveren dient u de volgende stappen te volgen:
U maakt een profiel aan op www.gahetna.nl, en logt vervolgens in
Via de archiefinventaris (alleen de beschrijvingen met rode nummers) selecteert u het gewenste archiefstuk door op de knop 'Reserveren' te klikken
In het volgende scherm geeft u aan op welke dag u het archiefstuk wilt inzien
Indien u zich bevindt in de studiezaal en een tafelnummer heeft ontvangen kunt u dit nummer vermelden. Als u geen tafelnummer heeft kunt u tafelnummer 777 laten staan
Vervolgens bevestigt u uw reservering door deze te versturen.
Verwant materiaal
Beschikbaarheid van kopieën
Beschrijving van de series en archiefbestanddelen
- Declaraties met bijbehorende stukken wegens gedane transporten, scheepsvrachten, veer- en overvaargelden, wagens, etc. in, 1813-1814; 1; 1 pak
- Declaraties met bijbehorende stukken wegens gedane transporten, rijtuigen, schuiten, paarden, etc. in, 1813-1814; 2
- Declaraties met bijbehorende stukken wegens gedane transporten van scheepsvrachten, van veer- en pontgelden, huurkoetsen etc. in de provincie Gelderland in, 1813-1814; 3; 1 pak
- Declaraties met bijbehorende stukken wegens gedane leveranties van levensmiddelen, van arbeidslonen, verteringen etc. in, 1813-1814; 4; 1 pak
- Declaraties met bijbehorende stukken wegens gedane transporten, van scheepsvrachten etc. door de gemeente 's-Gravenhage in, 1813-1814; 5; 1 omslag
- Declaraties met bijbehorende stukken wegens verschafte transportmiddelen, paarden, voerlieden, veergelden in, 1815; 6-16; 8 omslagen en 3 pakken
  - Bestanddeel 1, 6
  - Bestanddeel 2, 7
  - Bestanddeel 3, 8
  - Bestanddeel 4, 9
  - Bestanddeel 5, 10
  - Bestanddeel 6, 11
  - Bestanddeel 7, 12
  - Bestanddeel 8, 13
  - Bestanddeel 9, 14
  - Bestanddeel 10, 15
  - Bestanddeel 11, 16
- Declaraties met bijbehorende stukken wegens leveringen van wagens, karren en paarden in, 1815-1816; 17; 1 pak
- Declaraties met bijbehorende stukken wegens gedane leveringen van levensmiddelen, touw, lakens, arbeidslonen, wagens etc. in, 1813-1814; 18-21; 2 pakken en 2 omslagen
  - Bestanddeel 1, 18
  - Bestanddeel 2, 19
  - Bestanddeel 3, 20
  - Bestanddeel 4, 21
- Nominatieve staat van ingezetenen der gemeenten Alphen en Riel welke als gids hebben gediend ten behoeve van de Geallieerde Legers in, 1815; 22; 1 omslag